臺灣高雄地方法院民事判決　九十二年度訴字第三○六二號
　　原　　　告　甲○○
　　訴訟代理人　蔡錫欽律師
　　　　　　　　邱揚勝律師
　　被　　　告　乙○○
　　訴訟代理人　朱立人律師
右當事人間請求返還停車位事件，經本院於民國九十三年五月七日言詞辯論終結，判
決如下：
    主      文
被告應將坐落高雄市苓雅區○○○段一小段第三二一五、三二二二、三二三一地號土
地上之建號第一九五六六號建物共同使用部分地下四樓編號第三十六號停車位騰空交
還原告。
訴訟費用由被告負擔。
本判決得假執行。但被告如以新臺幣肆拾捌萬捌仟玖佰零陸元為原告預供擔保，得免
為假執行。
    事實及理由
一、原告起訴主張：緣訴外人翁秋玲於民國九十二年八月十五日經由鈞院民事執行處
    拍定而取得訴外人李太真所有坐落高雄市苓雅區○○○段一小段第三二一五、三
    二二二、三二三一號土地（所有權應有部分均為萬分之四十二）及其上建物即門
    牌號碼高雄市苓雅區○○○路二六巷一號十一樓之六（面積八七點零九平方公尺
    ）暨共同使用部分（總面積五七七九點六五平方公尺，應有部分萬分之五十五）
    ，其中共同使用部分之應有部分，係包括上開房地地下四樓編號第三十六號停車
    位（下稱系爭停車位）之所有權，嗣原告於同年十月二十七日乃向訴外人翁秋玲
    買受上開房地並辦理所有權移轉登記完畢，則系爭停車位亦應為原告所有，然被
    告無正當權源，竟以其業已向訴外人李太真購買系爭停車位之使用權占用系爭停
    車位拒不返還，被告雖向訴外人李太真購買系爭停車位之使用權，惟其等之買賣
    並未辦理應有部分之變更登記而僅有債權之效力，被告自不能對抗該部分建物所
    有權人之原告而主張有權占有，且原告所購買房地之共同使用應有部分相較於未
    購買停車位者之共同使用部分之應有部分比例為高，足認原告所購買系爭房地之
    範圍業已包括地下四樓編號第三十六號之停車位，爰本於民法第七百六十七條之
    法律關係，聲明求為判決（一）被告應將坐落高雄市苓雅區○○○段一小段第三
    二一五、三二二二、三二三一地號土地上之建號一九五六六號建物共同使用部分
    地下四樓編號第三十六號停車位騰空交還原告。（二）願供擔保請准宣告假執行
    。
二、被告則以：系爭停車位係伊於九十一年五月二十五日以新臺幣（下同）八十萬元
    之價格向原告之前前手即訴外人李太真購買而取得系爭停車位之使用權而為有權
    使用，而鈞院九十一年度執字第二九六八０號民事執行事件，其拍賣不動產附表
    之備註欄第六項下業已記載「本件建物原有地下四樓平面停車位編號三十六號使
    用權，惟於九十一年五月出賣予第三人乙○○使用中，編號三十六號停車位不在
    拍賣範圍，拍定後不點交」等語，可知系爭停車位並不在拍賣範圍內而非拍賣效
    力所及，拍定人即訴外人翁秋玲自無經由拍賣程序取得系爭停車位之任何權利，
    其後手即原告自亦無從因買賣而得繼受取得系爭停車位之所有權，又原告所繼受
    取得之上開房地，其共同使用部分之應有部分是否包括系爭停車位之所有權，亦
    未見原告舉證以實其說，原告以被告係無權占有而請求返還自為無據等語資為抗
    辯，並聲明：（一）原告之訴及假執行之聲請。（二）如受不利之判決，願供擔
    保請准宣告免為假執行。
三、查坐落高雄市苓雅區○○○段一小段第三二一五、三二二二、三二三一號三筆土
    地（面積分別為四六二、五五八、六九八平方公尺，權利範圍均為萬分之四七三
    ）及其上門牌編號高雄市苓雅區○○○路二六巷一號十一樓之六房屋（建號第一
    九五七０號，面積二一點四三平方公尺，權利範圍全部，另含建號第一九五六六
    號之共同使用部分，面積五七七九點六五平方公尺，權利範圍萬分之五五）原為
    訴外人李太真所有，嗣經彰化商業銀行股份有限公司聲請就系爭房地為強制執行
    而由本院以九十一年度執字第二九六八０號強制執行事件予以查封在案，嗣訴外
    人翁秋玲乃於九十二年八月十五日以二百五十二萬元之價格拍得，並於同年九月
    三日由本院發給不動產權利移轉證書，嗣原告於同年十月二十一日向訴外人翁秋
    玲買受上開房地，並於同年月二十七日辦理所有權移轉登記完畢等情，此為兩造
    所不爭執，並有不動產權利移轉證書、土地及建物所有權狀、土地及建物登記謄
    本等件附卷可稽，亦經本院調閱本院九十一年度執字第二九六八０號強制執行卷
    宗核閱屬實，惟被告則另以前揭情詞置辯。經查：
    (1)、訴外人李太真原有上開房地是否原即附有系爭停車位：
        按同一建物所屬各種共同使用部分，應視各區分所有人實際使用情形，分別
        合併，另編建號，單獨登記為各相關區分所有人共有，但若有部分區分所有
        人不需使用該共同使用部分者，得予除外，而該共同使用部分之所有權，應
        於各相關區分所有建物所有權移轉時，隨同移轉於同一人，並不得單獨移轉
        於非區分所有人，此觀八十四年七月十二日修正前之土地登記規則第七十二
        條第一款、第二款（修正後為第七十五條第一款、第八十條）之規定自明，
        因此各區分所有權人就各種共同使用部分之應有部分，並非必然按其區分所
        有建物即專有部分之面積與共同使用部分之面積比例計算，此於公寓大廈之
        地下室停車位，尤為顯然，蓋各區分所有人有需停車位者，有不需停車位者
        ，需停車位者於買受其專有部分時，得一併買受地下室停車位，即共同使用
        部分之應有部分，未買受停車位者即予除外而無該共同使用部分之應有部分
        ，且地政機關於建築改良物登記簿上就共同使用部分係另編建號，詳列各區
        分所有人就共同使用部分之權利範圍（即應有部分），故作為停車位之地下
        室，即共同使用部分並非當然屬於全體住戶所共有，若買賣契約已載明未買
        受地下室停車位，地政機關就地下室即共同使用部分所登記之權利範圍亦因
        其有無買受停車位而有差異，而無依民法第七百九十九條規定「推定」為各
        區分所有人共有之餘地，最高法院八十六年度台上字第一六五五號著有判決
        意旨可參。查包括原告所有上開房屋專有部分在內之門牌編號高雄市苓雅區
        ○○○路二六巷一號八樓之六至同號十三樓之六及同號十五樓之六至十七樓
        之六、同號二十一樓之六房屋之專有部分面積乃均為二一點四三平方公尺，
        而該公寓大廈之共同使用部分即建號第一九五六六號建物之權利範圍乃自萬
        分之二十六起至萬分之三一四不等，其中八樓之六至十三樓之六、十五樓之
        六至十七樓之六、二十一樓之六房屋之共同使用部分之權利範圍則為自萬分
        之二十九至萬分之五十五不等，而原告所有上開房地之共同使用部分應有部
        分為萬分之五十五乙節，此有兩造所不爭執之建物登記謄本等件附卷可憑，
        是以公寓大廈之上下樓層面積相等者，其共同使用部分之應有部分亦應相等
        之原則，經將該八樓之六至八樓之六至十三樓之六、十五樓之六至十七樓之
        六、二十一樓之六等房地之共同使用部分之權利範圍與卷附該公寓大廈汽車
        停車場車位使用人資料互相比對結果，其凡權利範圍在萬分之五十五者乃多
        具有停車位，且依被告主張訴外人李太真業於九十一年五月二十五日以八十
        萬元之價格將其房地所附之系爭停車位使用權讓與予其使用等情以觀，上開
        房地之共同使用部分應有部分既為萬分之五十五，其於被告主張買受系爭停
        車位之前，訴外人李太真原有上開房地自已附有系爭停車位在內使用自明。
    (2)、被告購買系爭停車位是否有效而得占有使用：
        按「區分所有建物之專有部分不得與其所屬建築物共同使用部分之應有部分
        及其基地所有權或地上權之應有部分分離而為移轉或設定負擔，公寓大廈管
        理條例第四條第二項定有明文。故如已登記之區分所有建物與基地所有權或
        地上權之權利人為同一人者，其建物或基地所有權、地上權移轉時應受上開
        條例禁止規定之限制」，又「公寓大廈之地下層，依土地登記規則第七十六
        條規定，限於性質上非屬共同使用部分，且已由戶政機關編列門牌或核發其
        所在地址證明者，始能視同一般區分所有建物（即公寓大廈管理條例第三條
        第三款所稱之「專有部分」）而辦理建物所有權第一次登記。依此規定反面
        觀之，若性質上為共同使用部分（即公寓大廈管理條例第三條第四款所稱之
        「共用部分」）者，自不能單獨成為所有權之客體，而應依同規則第七十五
        條規定，另編建號，單獨登記為各區分所有權人共有，且於區分所有建物移
        轉時，隨同移轉於同一人，不得單獨移轉於非區分所有人」，最高法院八十
        九年度台上字第六九七號、九十三年台上字第二二八號分別著有判決意旨。
        查與原告所有系爭房地位同一公寓大廈之十九樓之二號房地，原於八十九年
        十月十六日由被告之婆婆即訴外人吳施厭拍賣取得，而系爭停車位則由被告
        與原告之前前手即訴外人李太真訂立買賣契約買受使用，並為被告於系爭房
        地拍賣執行中向本院執行處聲明陳述在卷乙節，此有高雄市新興地政事務所
        異動索引資料及買賣契約書等件在卷可稽，並經本院調閱本院九十一年度執
        字第二九六八○號強制執行卷宗查明無訛，而被告雖以前開十九樓之二號房
        地原係其信託登記於訴外人吳施厭名下云云，惟被告就屬應登記之財產權即
        前開十九樓之二號房地並未依信託法為信託登記，其依法原不得對抗第三人
        之原告，且被告於其與訴外人吳施厭間是否確存有信託關係之事實亦未舉證
        以實其說，前開十九樓之二號房地自應原為訴外人吳施厭所有，是被告主張
        買受系爭停車位之時，該公寓大廈之區分所有權人既係訴外人吳施厭而非被
        告，則依上開說明，上開房屋之原所有權人即訴外人李太真原即不得將位共
        同使用部分之應有部分範圍內之系爭停車位售予非屬該公寓大廈區分所有權
        人之被告，其間就系爭停車位所為之買賣契約，自已違反上開禁止規定而為
        自始無效，系爭停車位之使用權自仍從屬於訴外人李太真原有上開房地所有
        權範圍內之共同使用部分之應有部分內可堪認定。
    (3)、原告是否繼受取得系爭停車位之所有權：
        末按公寓大廈區分所有權人共有之共用部分設置之停車場，如有分管之特約
        ，區分所有權人將其分管停車位相對應之共用部分之應有部分移轉所有權予
        他區分所有權人，其分管契約對於受讓人繼續存在；該受讓人嗣將其專有部
        分所有權移轉於他人，依公寓大廈管理條例第四條第二項規定，其所屬共用
        部分之應有部分應隨同移轉，縱就與其分管停車位相對應之共用部分之應有
        部分未辦理所有權移轉登記，亦應認其已歸該他人取得所有權，繼受分管契
        約。而共有人就共有物分管之部分，有單獨之管理權，對於無權占有或侵奪
        共有物者，得為自己之利益，為回復共有物之請求，無民法第八百二十一條
        但書規定之適用，最高法院九十一年度台上字第二四二號著有判決意旨。訴
        外人李太真原有上開房地所有共用部分之應有部分範圍內原含系爭停車位在
        內，而其與被告就系爭停車位使用權所為之買賣契約乃因違反禁止分離之規
        定而自始無效，系爭停車位之使用權仍從屬於上開房地之所有權範圍內已如
        上述，今本件公寓大廈之原共有人之一即訴外人李太真就系爭房地所有共同
        使用部分範圍之系爭停車位既已使用多時而未有爭議，且該大廈附屬之停車
        位亦各為其他區分所有權人所分管，該公寓大廈之各共有人就其大樓地下室
        停車位部分自已同意訂有共有專用之協議分管契約，而上開房地既由訴外人
        翁秋玲拍定取得並由原告嗣後買受而繼受取得含共同使用部分在內之所有權
        利，則依上開說明，其自已同時繼受該分管協議之權利義務而得就系爭停車
        位為單獨之使用收益甚明。至本院九十一年度執字第二九六八０號民事執行
        事件，其拍賣不動產公告備註欄內固為「本件建物據第三人乙○○於九十一
        年九月十二日具狀陳稱債務人原有地下四樓編號三六號平面停車位，惟已於
        九十一年五月出賣予第三人乙○○使用中，拍定後不點交，請投標人注意」
        等語之記載，為此僅係促應買人就該房地所有權所附停車位使用狀況尚為不
        明之情況應為注意評估，且對真正權利人得為有惡意之可能，惟系爭停車位
        之所有權暨使用權歸屬既已經本院為上開實體之認定，該強制執行程序之拍
        賣範圍自已因訴外人李太真與被告間之買賣契約無效而已確定包含系爭停車
        位在內，附此敘明。
    綜上所述，訴外人李太真原有上開房地所有共用部分之應有部分範圍內原即含系
    爭停車位在內，而其與被告就系爭停車位使用權所為之買賣契約乃因違反禁止分
    離之規定而為自始無效，系爭停車位之使用權自仍從屬於上開房地之所有權範圍
    內而由訴外人翁秋玲於拍定取得上開房地時繼受取得，今原告既復自訴外人翁秋
    玲處買受應包含系爭停車位在內之上開房地，其自已同時繼受該大廈就停車位分
    管協議之權利義務而得就系爭停車位為單獨之使用收益，被告於此既無使用系爭
    停車位之合法權源，其占用系爭停車位自為無權占有，從而原告依民法第七百六
    十七條之規定請求被告應將上開大樓地下四樓編號第三十六號停車位予以騰空返
    還，洵屬有據，自應予以准許。
四、本件主文第一項係所命給付之金額未逾五十萬元之判決，依民事訴訟法第三百八
    十九條第一項第四款之規定，自應依職權宣告假執行，而被告陳明願供擔保，請
    准宣告免為假執行，經核無不合，爰酌定相當之擔保金額，併准許之。
五、本件為判決基礎之法律關係已臻明確，兩造其餘之攻擊防禦方法核與判決結果不
    生影響，毋庸一一論列，併此敘明。
六、據上論結，本件原告之訴為有理由，依民事訴訟法第七十八條、第三百八十九條
    第一項第四款、第三百九十二條，判決如主文。
中　　　華　　　民　　　國　　九十三　　年　　　五　　　月　　二十七　　日
                              臺灣高雄地方法院民事第五庭
~B法　　　官　何悅芳
右為正本係照原本作成。
如不服本判決，應於送達後廿日內，向本院提出上訴狀並表明上訴理由，如於本
判決宣示後送達前提起上訴者，應於判決送達後十日內補提上訴理由書（須附繕本）。
中　　　華　　　民　　　國　　九十三　　年　　　五　　　月　　二十七　　日
~B法院書記官　楊明月
